臺灣高等法院民事判決　　　　　　　　　 96年度上字第175號
上　訴　人　乙○○
　　　　　　丙○
共　　　同
訴訟代理人　謝宜伶律師
被 上訴 人　甲○○
訴訟代理人　王聰明律師
上列當事人間請求土地所有權移轉登記事件，上訴人對於中華民
國95年12月29日臺灣臺北地方法院94年度訴字第3383號第一審判
決提起上訴，本院於96年7月3日言詞辯論終結，判決如下：
    主  文
上訴駁回。
第二審訴訟費用由上訴人負擔。
    事實及理由
壹、程序方面
    上訴人於原審原係請求「被上訴人應將坐落台北縣深坑鄉○
    ○段賴仲坑小段144-18地號（面積6,912平方公尺）應有部
    分55分之11（即5分之1）辦理所有權移轉登記為上訴人乙○
    ○、丙○應有部分各220分之11（即20分之1）」〔即請求被
    上訴人將上開土地應有部分換算面積1382.4平方公尺（6912
    ㎡×1/5＝1382.4㎡）之權利，移轉登記予上訴人各345.6平
    方公尺（1382.4㎡÷4＝345.6㎡）〕。嗣於本院審理中，因
    上開土地業經另案分割共有物事件之確定判決辦理分割登記
    ，被上訴人分割登記後取得之土地為同小段144-18地號（面
    積252平方公尺）應有部分5分之1（換算面積為252㎡×1/5
    ＝50.4㎡），及同小段144-38地號（面積3,996平方公尺）
    應有部分3分之1（換算面積為3996㎡×1/3＝1332㎡），有
    土地登記謄本附卷可稽（見本院卷30-35頁，兩者合計換算
    面積仍為1382.4平方公尺），上訴人乃更正該部分聲明為「
    被上訴人應將共有坐落深坑鄉○○段賴仲坑小段144-18地號
    土地（面積252平方公尺）應有部分5分之1辦理所有權移轉
    登記為乙○○、丙○應有部分各20分之1〔即換算為各12.6
    平方公尺（50.4㎡÷4＝12.6㎡）〕，及同小段144-38地號
    土地（面積3,996平方公尺）應有部分3分之1辦理所有權移
    轉登記為乙○○、丙○應有部分各12分之1〔即換算為各333
    平方公尺（1332㎡÷4＝333㎡）〕（兩者合計換算面積仍為
    345.6平方公尺）」，與更正前聲明所請求給付之權利範圍
    相同，僅為地號、面積、應有部分之更動，核係聲明之更正
    ，自應准許。
貳、實體方面
一、本件上訴人起訴主張：被上訴人前於民國79年8月將坐落台
    北縣深坑鄉○○段賴仲坑小段144-18地號（面積6,912平方
    公尺）應有部分5分之1（下稱「原系爭土地」）出賣予伊2
    人及訴外人翁進文、翁明陽各4分之1，伊等已於79年8月11
    日付清價款新台幣（下同）1,105,920元，雙方並將該土地
    所有權狀、印鑑證明書等文件交由訴外人劉育真代書辦理土
    地所有權移轉登記相關手續，亦繳畢土地增值稅。因買賣雙
    方為兄弟關係，併依當時遺產及贈與稅法第5條第6款但書之
    規定，提出支付價款證明，申報獲准免課徵贈與稅。詎被上
    訴人嗣以權狀遺失為由，向地政事務所申請補發原系爭土地
    之所有權狀，並拒絕提供予代書完成所有權移轉登記之辦理
    。又因原系爭土地之所有權移轉登記部分，係屬可分之債，
    伊等自得依買賣之法律關係，請求被上訴人履行移轉原系爭
    土地所有權之義務等情。爰聲明求為被上訴人應將原系爭土
    地所有權應有部分辦理移轉登記為上訴人各220分之11之判
    決。
二、被上訴人則以：伊並未同意將原系爭土地出售予上訴人及翁
    進文、翁明陽。因當時家族土地建屋出售，皆以五兄弟名義
    起造，為免在移轉登記予購買戶時取交頻繁之煩，五兄弟均
    將印鑑章、所有權狀及銀行存簿等，交與當時為家族管理財
    務之乙○○。伊於78年全家移民加拿大時，乙○○謊稱找不
    到印鑑章，伊遂向台北市內湖戶政事務所辦理新印鑑變更登
    記，原台北市松山戶政事務所登記之印鑑即視同註銷。倘本
    件原系爭土地之買賣果真存在，何以乙○○不向伊索取新印
    鑑證明或授權書，致因欠缺伊最新印鑑證明，乃未向台北縣
    新店地政事務所申請移轉登記。又原系爭土地產權係伊所有
    ，上訴人推稱該土地移轉事宜，全係憑兩造先父翁祿壽（於
    81年3月6日死亡）之意辦理，要屬無據。況上訴人既稱原系
    爭土地係翁祿壽主導交換兄弟間不動產，自無給付買賣價金
    ，然上訴人卻提出匯款單為佐，益見本件實係因乙○○掌控
    父親、兄弟之印鑑證明、印鑑章、存摺及所有權狀，刻意製
    造不實之買賣資金流程。是伊與上訴人間既無買賣原系爭土
    地之合意，則上訴人本於買賣契約法律關係請求伊移轉登記
    ，顯無理由等語，資為抗辯。
三、原審為上訴人全部敗訴之判決，上訴人提起上訴，並更正聲
    明為：原判決廢棄；被上訴人應將共有坐落深坑鄉○○段賴
    仲坑小段144-18地號土地（面積252平方公尺）應有部分5分
    之1辦理所有權移轉登記為乙○○、丙○應有部分各20分之1
    及將同小段144-38地號土地（面積3,996平方公尺）應有部
    分3分之1辦理所有權移轉登記為乙○○、丙○應有部分各12
    分之1（以下合稱「現系爭土地」）。被上訴人則聲明：上
    訴駁回。
四、按當事人主張有利於己之事實者，就其事實有舉證之責任，
    民事訴訟法第277條定有明文；又民事訴訟如係由原告主張
    權利者，應先由原告負舉證之責，若原告先不能舉證，以證
    實自己主張之事實為真實，則被告就其抗辯事實即令不能舉
    證，或其所舉證據尚有疵累，亦應駁回原告之請求（最高法
    院17年上字第917號判例參照）。又稱買賣者，謂當事人約
    定，一方移轉財產權於他方，他方支付價金之契約。當事人
    就標的物及其價金互相同意時，買賣契約即為成立，民法第
    345條亦有明定。是買賣契約之成立，以當事人就標的物及
    其價金互相同意為要件，其未就標的物及價金互相同意者，
    自不得謂其買賣契約為已成立。上訴人主張兩造就原系爭土
    地有買賣關係存在，無非以兩造訂有「土地買賣所有權移轉
    契約書」（下稱公契）、已付清價金1,105, 920元及繳清土
    地增值稅，且申報獲准免課徵贈與稅，更曾委請代書辦理土
    地所有權移轉登記之申請等情為其論據，惟為被上訴人否認
    ，自應由上訴人就兩造曾就系爭土地成立買賣契約一節，負
    舉證責任。上訴人雖提出土地登記申請書、該公契、土地增
    值稅繳款書、身分證、印鑑證明、財政部函、土地所有權狀
    、土地登記謄本、入戶電匯通知單等件影本為證（見原審卷
    (一)5-17、73頁），惟查：
  (一)上訴人自承兩造就原系爭土地之買賣，除上揭公契外，未曾
    簽訂社會上一般交易習慣之私契－－即買賣契約書（見本院
    卷221頁），已與常情有違。
  (二)證人即承辦原系爭土地移轉登記之劉育真代書於原審審理時
    曾結證稱：翁祿壽（兩造之父）大約於79年年中以電話委託
    伊將翁進文名下仁愛路房子過戶給被上訴人，將被上訴人名
    下學園大樓過戶給除丙○外之其他三兄弟，將原系爭土地過
    戶給其他四兄弟。翁祿壽請乙○○將移轉所需文件送交伊辦
    理，而委辦文件中並無委託書，伊依翁祿壽指示代為寫原系
    爭土地公契，並蓋上兩造印章，向國稅局申辦免課徵贈與稅
    後，先辦理學園大樓、再辦仁愛路房子，後來於80年調謄本
    準備辦原系爭土地時，發現該土地已補發新權狀，伊問乙○
    ○是否還要繼續辦理移轉，乙○○說不用再辦，所以伊後來
    也沒有送件。伊在承辦過程雖未與被上訴人接洽，也未見過
    被上訴人，但因伊已承辦翁祿壽交辦翁家土地事務多年，所
    以主觀上認為被上訴人同意翁祿壽所指示方式辦理原系爭土
    地之移轉。在伊辦理期間，曾接到被上訴人來電表示他不同
    意這樣分配，伊請被上訴人直接找翁祿壽協商，後來被上訴
    人就未再找伊，但不知兩造就原系爭土地有無買賣資金往來
    等語（見原審卷(一)62-64、卷(二)178-179頁）。由此證言可知
    ，劉育真代書僅依翁祿壽指示執行原系爭土地之所有權移轉
    事宜，實際上並未與被上訴人洽談或向其確認移轉原系爭土
    地之真意，僅憑多年辦理翁家土地經驗，認定上開家產之真
    正所有及主導者翁祿壽既吩咐安排原系爭土地之移轉，其自
    得依其吩咐為之。準此，被上訴人抗辯其本人未出賣原系爭
    土地，亦未與上訴人達成買賣之意思表示一節，即非無據。
  (三)上訴人雖主張：「（買賣關係）存在於兩造之間」云云（見
    本院卷221頁）。然：
  1.依上訴人乙○○在另件被上訴人起訴請求其返還不當得利事
    件中（台灣士林地方法院93年度重訴字第44號），於93年3
    月29日提出答辯(二)狀，言及：「乙○○（本件上訴人）……
  　等始合意由甲○○（本件被上訴人）將康寧路三段……暨台
    北縣深坑鄉○○段賴仲坑小段一四四之一八地號土地持分五
    分之一等全部權利，與翁進文名下坐落……地號……持分…
    …及該地上門牌……之店面房屋（黃金地帶）相交換」，即
    自承兩造就原系爭土地並非買賣關係而係兄弟分產之協議交
    換等情，業經本院調閱該卷查核屬實（影本見原審卷(一)188
    至191頁），堪認於該事件審理中，上訴人乙○○並未主張
    兩造就原系爭土地有買賣關係。
  2.上訴人丙○亦在另件翁進文、翁明陽及本件被上訴人共同訴
    請本件上訴人丙○返還不當得利事件中（台灣士林地方法院
    93 年度重訴字第288號），於94年7月12日提出民事答辯(一)
    狀，言及：「查兩造當事人之父翁祿壽生前因財產龐大，子
    女眾多，為杜爭議，故將其大部分財產於生前即處分與其子
    女……原告等（按指翁進文、翁明陽及本件被上訴人）亦於
    其父生前分得眾多不動產（被證二）」，而依該被證二所示
    ，本件原系爭土地仍經丙○列為被上訴人分得之財產（影本
    見原審卷(一)28 3、284、287頁），堪認本件上訴人丙○於是
    時，亦承認原系爭土地已經分配給被上訴人，仍屬被上訴人
    之財產。
  3.上訴人既於先前之訴訟中未曾主張兩造就原系爭土地有買賣
    之合意，僅主張係交換或仍承認係被上訴人財產；而劉育真
    已證稱其辦理原系爭土地之移轉登記時，僅受翁祿壽指示，
    並自乙○○處取得相關資料，未曾與被上訴人連絡、確認，
    且被上訴人曾來電質疑，表明不同意辦理之意，上訴人乙○
    ○亦表示不用再繼續辦理原系爭土地之移轉登記手續，又原
    系爭土地之買賣公契尚非兩造親自或授權該代書代為簽訂，
    則上訴人主張買賣關係存在於兩造之間云云，尚屬無從證明
    而不足取。
  (四)再依上訴人提出為證之士林地院檢察署檢察官85年度偵字第
    6564號、85年度偵續字第111號不起訴處分書90年度偵續(三)
    字第3號、91年度偵字第11795號不起訴處分書及士林地院92
    年度聲判字第73號裁定所示（見原審卷(一)74-106頁），原系
    爭土地等不動產於兄弟間為移轉，皆係兩造之父翁祿壽生前
    掌握兄弟名下之印鑑、權狀、存款簿等物所主導，並指示劉
    育真代書辦理，核與劉育真代書前揭證言內容相符。參以上
    訴人於前揭他案中，或自承係交換不動產，或自承原系爭土
    地仍為被上訴人所有，均未提及兩造就原系爭土地曾有買賣
    之約定及價金之交付，是上訴人於本件抗辯：兩造間無真正
    買賣價金之交付等語，應非無據。尚無從以被上訴人提出之
    兩造間銀行帳戶之匯款紀錄（見原審卷(一)155、156頁），即
    認上訴人主張其已支付被上訴人買賣原系爭土地價金云云為
    可採。
  (五)至翁祿壽是否曾對被上訴人心生不滿、乙○○所稱交換原因
    為何、原系爭土地未能辦理所有權應有部分移轉之原因究係
    印鑑證明不符或補發權狀、已經繳交土地增值稅、獲准免課
    徵贈與稅等項，均與認定兩造間有無買賣之意思表示合致一
    節無涉，故兩造就此所為攻防，爰不予准駁之贅論。
五、綜上所述，上訴人既無法舉證證明渠等與被上訴人間合意價
    買原系爭土地，更不足以認定兩造間確有價金之現實交付，
    則上訴人本於買賣契約之法律關係，請求被上訴人將其所有
    現系爭土地所有權應有部分辦理移轉登記為上訴人所有，自
    非正當，不應准許。原審為上訴人敗訴之判決，核無違誤，
    應予維持。上訴意旨，仍執陳詞，指摘原判決不當，求予廢
    棄改判，為無理由，其上訴自應予以駁回。
六、又本件事證已臻明確，兩造其餘攻擊防禦方法，及未經援用
    之證據，經本院斟酌後，認均不足以影響本判決之結果，自
    無逐一詳予論駁之必要，併此敘明。
據上論結，本件上訴為無理由，依民事訴訟法第449條第1項、第
78 條、第85條第1項前段，判決如主文。
中　　華　　民　　國　　96　　年　　7 　　月　　17　　日
　　　　　　　　　民事第十六庭
                      　審判長法　官 沈方維
　　　　　　　　　　　  　    法　官 呂淑玲
　　　　　　　　　　　      　法　官 王淇梓
正本係照原本作成。
如不服本判決，應於收受送達後20日內向本院提出上訴書狀，其
未表明上訴理由者，應於提出上訴後20日內向本院補提理由書狀
（均須按他造當事人之人數附繕本）上訴時應提出委任律師或具
有律師資格之人之委任狀；委任有律師資格者，另應附具律師資
格證書及釋明委任人與受任人有民事訴訟法第466條之1第1項但
書或第2項（詳附註）所定關係之釋明文書影本。
中　　華　　民　　國　　96　　年　　7 　　月　　17　　日
　　　　　　　　　　　　　　　書記官 吳碧玲
附註：
民事訴訟法第466條之1（第1項、第2項）：
對於第二審判決上訴，上訴人應委任律師為訴訟代理人。但上訴
人或其他法定代理人具有律師資格者，不在此限。
上訴人之配偶、三親等內之血親、二親等內之姻親，或上訴人為
法人、中央或地方機關時，其所屬專任人員具有律師資格並經法
院認為適當者，亦得為第三審訴訟代理人。
